臺灣臺中地方法院刑事判決　　　　　　 100年度訴字第2093號
公　訴　人　臺灣臺中地方法院檢察署檢察官
被　　　告　車鳳珠
上列被告因業務侵占等案件，經檢察官提起公訴（100 年度偵字
第6655號），本院判決如下：
    主    文
車鳳珠意圖為自己不法之所有，而侵占對於業務上所持有之物，
處有期徒刑陸月，如易科罰金，以新臺幣壹仟元折算壹日；又行
使偽造私文書，足以生損害於他人，處有期徒刑肆月，如易科罰
金，以新臺幣壹仟元折算壹日，扣案如附表所示文書上偽造之「
廖德潭」署押共拾陸枚及偽造之「廖惠玲」署押壹枚，均沒收。
應執行有期徒刑玖月，如易科罰金，以新臺幣壹仟元折算壹日，
扣案如附表所示文書上偽造之「廖德潭」署押共拾陸枚及偽造之
「廖惠玲」署押壹枚，均沒收。
    犯罪事實
一、車鳳珠為國泰人壽保險股份有限公司（下稱國泰人壽公司）
    之保險業務員，係以招攬保險業務、為投保客戶代收申請書
    及保險費用等為工作內容，而為從事業務之人。緣車鳳珠於
    民國96年10月4 日，在臺中市西屯區福上巷龍欣3 弄4 號廖
    德潭住處，招攬廖德潭簽立以廖德潭本人為要保人及被保險
    人之「國泰人壽創世紀變額萬能壽險（丁型）」要保書，並
    由廖德潭簽立合作金庫銀行票據金額新臺幣（下同）50萬元
    之支票（發票日：96年10月4 日；支票號碼：AZ0000000 號
    ）1 紙交予車鳳珠轉交國泰人壽公司作為該次投保之保險費
    用，惟國泰人壽公司承辦人員審核後，認廖德潭資格不符，
    不同意承保，遂於96年10月19日將該筆原作為保險費用之50
    萬元，以現金方式，退由車鳳珠轉交廖德潭收執。詎車鳳珠
    竟基於意圖為自己不法所有而侵占對於業務上所持有之物之
    犯意，將其中之20萬元，侵占入己，作為清償其個人債務之
    用【下稱犯罪事實一】。車鳳珠又為增加自己在國泰人壽公
    司之業務績效，並掩飾其前揭侵占行為，竟另基於行使偽造
    私文書之犯意，未經廖德潭及其女兒廖惠玲之同意或授權，
    擅以廖德潭為要保人、廖惠玲為被保險人，投保保險費用為
    30 萬 元之國泰人壽創世紀變額萬能壽險（丁型）（保單編
    號：0000000000號），而於附表編號1 至編號4 所示之時間
    、地點，接續在附表編號1 至編號4 所示之私文書上，偽造
    如附表編號1 至編號4 所示之「廖德潭」署押及「廖惠玲」
    署押後，將附表編號1 至編號4 所示之私文書及前揭50萬元
    退款中之30萬元，交由不知情之國泰人壽公司而行使之；並
    承前行使偽造私文書之接續犯意，於附表編號5 所示之時間
    ，在附表編號5 所示之現金收據回條上，接續偽造廖德潭之
    署押後，持以向國泰人壽公司行使，虛偽表示廖德潭已收取
    該筆50萬元退款；復接續前揭行使偽造私文書之犯意，於附
    表編號6 至編號9 所示之時間、地點，在附表編號6 至編號
    9 所示之私文書上，接續偽造廖德潭之署押，並持以向國泰
    人壽公司行使，以延續該保險契約之效力及掩飾其前揭侵占
    及行使偽造私文書之犯行，而足生損害於廖德潭、廖惠玲及
    國泰人壽公司對於保險契約管理之正確性【下稱犯罪事實二
    】。嗣因廖德潭要求車鳳珠交付保單未果，轉向國泰人壽公
    司申訴，而循線查悉上情。
二、案經國泰人壽公司訴由臺灣臺中地方法院檢察署檢察官偵查
    起訴。
    理    由
一、證據能力部分：
  (一)按刑事訴訟法第159 條之1 第2 項規定：「被告以外之人於
    偵查中向檢察官所為之陳述，除顯有不可信之情況者外，得
    為證據。」，故被告以外之人於偵查中向檢察官所為之陳述
    ，其性質要屬傳聞證據，但依該項立法理由之說明，現階段
    刑事訴訟法規定檢察官代表國家偵查犯罪、實施公訴，依法
    其有訊問被告、證人及鑑定人之權，證人、鑑定人且須具結
    ，而實務運作時，偵查中檢察官向被告以外之人所取得之陳
    述，原則上均遵守法律規定，不致違法取供，其可信性極高
    ，為兼顧理論與實務，在除顯有不可信之情況者外，被告以
    外之人於偵查中向檢察官所為之陳述，得為證據。所謂「顯
    有不可信之情況」，係指陳述是否出於供述者之真意，有無
    違法取供情事之信用性而言，故應就偵查筆錄製作之原因、
    過程及其功能等加以觀察其信用性，據以判斷該項陳述是否
    有顯不可信之情況，並非對其陳述內容之證明力如何加以論
    斷（最高法院94年度臺上字第629 號判決意旨可資參照）。
    經查，本案證人廖德潭及廖惠玲於偵查中具結證述之內容（
    見100 年度偵字第6655號卷第18頁至第19頁、第26頁至第27
    頁），查無前述之顯有不可信之情況者，依上開之說明，具
    有證據能力。且上開證人2 人之證言，經被告車鳳珠、檢察
    官於本院準備程序及審理時均未爭執其之證據能力，其意即
    等同於認為上開證人2 人於偵查中之陳述，並無顯有不可信
    之情形存在，另再經本院將上開2 位證人筆錄提示予被告供
    其閱覽並告以要旨，並於本院審理時行交互詰問，保障被告
    之對質詰問權，則該證人2 人於偵查中之陳述即屬完足調查
    之證據，而得作為判斷之依據。
  (二)又按除顯有不可信之情況外，從事業務之人於業務上或通常
    業務過程所須製作之紀錄文書、證明文書，得為證據，刑事
    訴訟法第159 條之4 第2 款定有明文。本案下述所使用之被
    告車鳳珠人事基本資料（100 年度偵字第6655號卷第4 頁）
    、國泰世華商業銀行篤行分行100 年11月2 日 (100)國世篤
    行字第223 號函所檢附之被告車鳳珠之女陳奕君國泰世華銀
    行篤行分行帳號：000000000000號帳戶於96年1 月1 日至96
    年12月31日交易明細（見本院卷第42至第50頁），均係從事
    業務之人於通常業務過程所為之紀錄文書，無預見日後可能
    會被提供作為證據之偽造動機，且無其他顯然不可信之情況
    ，依上揭條文規定，得作為證據。
  (三)按刑事訴訟法第159 條之5 規定：「（第1 項）被告以外之
    人於審判外之陳述，雖不符前4 條之規定，而經當事人於審
    判程序同意作為證據，法院審酌該言詞陳述或書面陳述作成
    時之情況，認為適當者，亦得為證據。（第2 項）當事人、
    代理人或辯護人於法院調查證據時，知有第159 條第1 項不
    得為證據之情形，而未於言詞辯論終結前聲明異議者，視為
    有前項之同意。」，其立法意旨在於傳聞證據未經當事人之
    反對詰問予以核實，原則上先予排除，惟若當事人已放棄詰
    問或未聲明異議，基於證據資料愈豐富，愈有助於真實發現
    之理念，且強化言詞辯論原則，法院自可承認該傳聞證據例
    外擁有證據能力。經查，卷附之被害人廖德潭之聲明書（見
    100 年度偵字第6655號卷第5 頁），係以書面證據記載內容
    之事實作為供述證據者，亦即以記載之內容確定某項事實，
    而與一般人陳述依其感官知覺所認知之見聞事實無異者，核
    屬傳聞證據，惟經檢察官、被告於本院準備程序時，均表示
    對上開證據之證據能力沒有意見（見本院卷第12頁反面），
    又本院審酌上開書面陳述作成時之情況，查無其他不法之情
    狀，足認得為本案之證據，依刑事訴訟法第159 條之5 之規
    定，自有證據能力。
  (四)末按書面證據在刑事訴訟程序中，依其證據目的不同，而有
    不同之屬性，有時為供述證據，有時則屬物證性質，亦有供
    述證據與物證兼而有之情形。如以書面證據記載內容之事實
    作為供述證據者，亦即以記載之內容確定某項事實，而與一
    般人陳述依其感官知覺所認知之見聞事實無異者，應依人證
    程序檢驗該書面證據；若以書面證據本身物體之存在或不存
    在作為證據者，係屬物證，須依物證程序檢驗；他如利用科
    學機械產生類似文書之聲音、影像及符號等作為證據，則屬
    新型態科技證據，兼具人為供述及物證性質，自須依科學方
    法先行鑑驗，然後分別依人證或物證程序檢驗之。倘當事人
    並未主張以該書面陳述內容為真實作為證據，或該書面陳述
    所載內容係另一待證事實之構成要件（如偽造文書之「文書
    」、散發毀謗文字之「書面」、恐嚇之「信件」），或屬文
    書製作人之事實、法律行為（如表達內心意欲或情感之書信
    ，或民法關於意思表示、意思通知等之書面，如契約之要約
    、承諾文件，催告債務之存證信函、律師函等）等，則非屬
    傳聞證據中之書面陳述，應依物證程序檢驗之（最高法院98
    年度臺上字第7301號判決要旨參照）。是以卷附如附表所示
    之文書（見100 年度偵字第6655號卷第6 頁至第7 頁、第12
    頁至第13頁、第30頁至第38頁、第40頁、本院卷第30頁至第
    40頁），核屬偽造文書罪之「文書」而為證物，非屬傳聞證
    據中之書面陳述，並無傳聞法則之適用，而有證據能力；另
    卷附被害人廖德潭之妻廖陳月娥合作金庫銀行朝馬分行帳號
    0000000000000 號帳戶存摺影本、前揭合作金庫銀行支票正
    、反面、支票存根影本（見100 年度偵字第6655號卷第8 頁
    至第11頁），則屬前揭存摺、支票、支票存根等證物影印後
    之影像，並非以該等影本所陳述之內容做為證據，亦非屬傳
    聞證據中之書面陳述，並無傳聞法則之適用，而有證據能力
    。
二、上揭犯罪事實，業據被告車鳳珠於本院審理時坦承不諱，核
    與證人即被害人廖德潭、廖惠玲於偵查及本院審理時之證述
    （見100 年度偵字第6655號卷第18頁至第19頁、第26頁至第
    27頁、本院卷第88頁至第90頁）、證人陳淑貞於本院審理時
    之證述（本院卷第90頁正、反面）相符，並有被告人事基本
    資料、被害人廖德潭之聲明書、被害人廖德潭之妻廖陳月娥
    合作金庫銀行朝馬分行帳號0000000000000 號帳戶存摺影本
    、前揭合作金庫銀行支票正、反面、支票存根影本（見100
    年度偵字第6655號卷第4 頁至第5 頁、第8 頁至第11頁）、
    國泰世華商業銀行篤行分行100 年11月2 日(100) 國世篤行
    字第223 號函所檢附之被告車鳳珠之女陳奕君國泰世華銀行
    篤行分行帳號：000000000000號帳戶於96年1 月1 日至96年
    12月31日交易明細（見本院卷第42至第50頁）、被告所偽造
    如附表所示之文書（見100 年度偵字第6655號卷第6 頁至第
    7 頁、第12頁至第13頁、第30頁至第38頁、第40頁、本院卷
    第30頁至第40頁）附卷可稽，足認被告之任意性自白與事實
    相符，堪以採信。本案事證明確，被告上開犯行，均堪認定
    ，應予依法論科。
三、查被告為國泰人壽公司之保險業務員，係以招攬保險業務、
    為投保客戶代收申請書及保險費用等為工作內容，而為從事
    業務之人等情，業據被告供承在卷（見本院卷第53頁），並
    有被告在國泰人壽公司之人事基本資料（見100 年度偵字第
    6655號卷第4 頁）附卷可參，是其為從事業務之人。其於【
    犯罪事實一】所載之時間，利用其因業務上持有前揭50萬元
    退款之機會，將其中20萬元侵占入己，核其就【犯罪事實一
    】所為，係犯刑法第336 條第2 項之業務侵占罪；又其於附
    表所示之時間、地點，在附表所示之私文書上，接續偽造被
    害人廖德潭、廖惠玲之署押，復持以向國泰人壽公司行使，
    核其就【犯罪事實二】所為，則係犯刑法第216 條、第210
    條之行使偽造私文書罪。被告偽造「廖德潭」、「廖惠玲」
    署押之行為，係其偽造私文書之部分行為；又其偽造私文書
    之低度行為，應為其行使之高度行為所吸收，均不另論罪。
    又被告先後於附表所示之私文書上偽造「廖德潭」及「廖惠
    玲」署押之舉動，係為增加其在國泰人壽公司之業務績效，
    並掩飾其前揭侵占犯行，而基於單一犯意接續所為，所侵害
    之法益亦屬相同，依社會通常觀念可評價為1 行為，核屬接
    續犯，應僅論以包括1 罪。又被告所犯前揭業務侵占罪及行
    使偽造私文書罪，犯意各別，行為互殊，應予分論併罰。爰
    審酌被告時值壯年，不思以己身之力，循正當途徑，增加所
    得，竟利用擔任保險業務員之機會，恣意侵占投保客戶之保
    險費用，以清償其個人債務，並擅以被害人廖德潭、廖惠玲
    之名義投保保險契約，以增加其業績並掩飾其不法犯行，不
    僅侵害被害人廖德潭、廖惠玲之權益，亦有害於告訴人公司
    之商譽，所為實不足取，而應予一定之非難，惟查其前未有
    任何犯罪科刑紀錄，有臺灣高等法院被告前案紀錄表在卷可
    考，素行良好，初雖否認犯行，然尚能於本院審理時坦承犯
    行，態度尚可，且願與告訴人公司和解，雖尚未賠償被害人
    2 人之損失，但已足認有悔意等一切情狀，分別量處如主文
    所示之刑及諭知易科罰金之折算標準，並定其應執行之刑及
    諭知易科罰金之折算標準。
四、扣案之如附表所示文書上偽造之「廖德潭」署押16枚及偽造
    之「廖惠玲」署押1 枚，不問屬於犯人與否，均依刑法第21
    9 條規定，宣告沒收。至偽造之如附表所示之私文書，均經
    被告於偽造後，交付予國泰人壽公司行使之，已非屬被告所
    有之物，且上開文書經核均非屬違禁物，自不予以宣告沒收
    ，附此敘明。
據上論斷，應依刑事訴訟法第299 條第1 項前段，刑法第336 條
第2 項、第216 條、第210 條、第41條第1 項前段、第8 項、第
219 條、第51條第5 款，刑法施行法第1 條第1 項、第2 項前段
，判決如主文。
本案經檢察官陳永豐到庭執行職務。
中    華    民    國   100    年    12    月    14    日
                  刑事第五庭  審判長法  官  楊真明
                                    法  官  賴秀雯
                                    法  官  張瑋珍
以上正本證明與原本無異。
如不服本判決應於收受送達後10日內向本院提出上訴書狀，並應
敘述具體理由；其未敘述上訴理由者，應於上訴期間屆滿後20日
內向本院補提理由書（均須按他造當事人之人數附繕本）「切勿
逕送上級法院」。
                                    書記官  王嘉麒
中    華    民    國   100    年    12    月    14    日
附錄本案論罪科刑法條全文：
中華民國刑法第210條
（偽造變造私文書罪）
偽造、變造私文書，足以生損害於公眾或他人者，處 5 年以下
有期徒刑。
中華民國刑法第216條
（行使偽造變造或登載不實之文書罪）
行使第 210 條至第 215 條之文書者，依偽造、變造文書或登載
不實事項或使登載不實事項之規定處斷。
中華民國刑法第336條
（公務公益侵占罪、業務侵占罪）
對於公務上或因公益所持有之物，犯前條第 1 項之罪者，處 1
年以上 7 年以下有期徒刑，得併科 5 千元以下罰金。
對於業務上所持有之物，犯前條第 1 項之罪者，處 6 月以上
5 年以下有期徒刑，得併科 3 千元以下罰金。
前二項之未遂犯罰之。
【附表】
┌─┬──────┬──────┬─────┬──────────────┐
│編│偽造之私文書│偽造之時間  │偽造之地點│偽造之署押、數量及出處      │
│號│            │            │          │                            │
├─┼──────┼──────┼─────┼──────────────┤
│1 │國泰人壽創世│96年10月21日│臺中市西區│「廖德潭」署押1 枚          │
│  │紀變額萬能壽│            │中華路1 段│【本院卷第31頁反面、100 年度│
│  │險（丁型）要│            │35號13樓被│偵字第6655號第7 頁正面及第31│
│  │保書（保單號│            │告在國泰人│頁正面「要保人簽名」欄】    │
│  │碼：00000000│            │壽公司之辦│                            │
│  │69號）      │            │公室內    │「廖惠玲」署押1 枚          │
│  │            │            │          │【本院卷第31頁反面、100年度 │
│  │            │            │          │偵字第6655號卷第7 頁正面及第│
│  │            │            │          │31頁正面「被保險人簽名」欄】│
├─┼──────┼──────┼─────┼──────────────┤
│2 │國泰人壽創世│96年10月21日│臺中市西區│「廖德潭」署押1枚           │
│  │紀變額萬能壽│            │中華路1 段│【本院卷第32頁反面、100 年度│
│  │險（丁型）重│            │35號13樓被│偵字第6655號卷第32頁正面「要│
│  │要事項告知書│            │告在國泰人│保人簽名」欄】              │
│  │            │            │壽公司之辦│                            │
│  │            │            │公室      │                            │
├─┼──────┼──────┼─────┼──────────────┤
│3 │保單帳戶價值│96年10月21日│臺中市西區│「廖德潭」署押1枚           │
│  │試算表      │            │中華路1 段│【100 年度偵字第6655號卷第34│
│  │            │            │35號13樓被│頁反面「要保人簽名」欄】    │
│  │            │            │告在國泰人│                            │
│  │            │            │壽公司之辦│                            │
│  │            │            │公室      │                            │
├─┼──────┼──────┼─────┼──────────────┤
│4 │國泰人壽投資│96年10月21日│臺中市西區│「廖德潭」署押1枚           │
│  │型保險商品委│            │中華路1 段│【100 年度偵字第6655號卷第38│
│  │託辦理結匯額│            │35號13樓被│頁正面「立授權書人（要保人）│
│  │度查詢暨結匯│            │告在國泰人│」欄】                      │
│  │授權書      │            │壽公司之辦│                            │
│  │            │            │公室      │                            │
├─┼──────┼──────┼─────┼──────────────┤
│5 │現金收據回條│96年10月23日│不詳      │「廖德潭」署押2枚           │
│  │            │（起訴書誤載│          │【100 年度偵字第6655號卷第40│
│  │            │為96年6 月23│          │頁正面「受款人」欄】        │
│  │            │日）        │          │                            │
├─┼──────┼──────┼─────┼──────────────┤
│6 │A 式保險契約│96年11月19日│臺中市西區│「廖德潭」署押1枚           │
│  │內容變更/保 │            │中華路1 段│【本院卷第39頁正面、100 年度│
│  │單補發/ 契約│            │35號13樓被│偵字第6655號卷第12頁正面「（│
│  │轉換/ 集體彙│            │告在國泰人│原）要保人簽章」欄】        │
│  │繳申請書    │            │壽公司之辦│                            │
│  │            │            │公室      │                            │
├─┼──────┼──────┼─────┼──────────────┤
│7 │創世紀變額萬│96年12月30日│臺中市西區│「廖德潭」署押3枚           │
│  │能壽險保險契│            │中華路1 段│【本院卷第35頁正面、第36頁正│
│  │約內容變更申│            │35號13樓被│面及反面「要保人簽章」欄】  │
│  │請書        │            │告在國泰人│                            │
│  │            │            │壽公司之辦│                            │
│  │            │            │公室      │                            │
├─┼──────┼──────┼─────┼──────────────┤
│8 │保險契約內容│97年6月5日  │臺中市西區│「廖德潭」署押3枚           │
│  │變更申請書  │            │中華路1 段│【本院卷第37頁正面、第38正面│
│  │            │            │35號13樓被│及反面「要保人簽章」欄】    │
│  │            │            │告在國泰人│                            │
│  │            │            │壽公司之辦│                            │
│  │            │            │公室      │                            │
├─┼──────┼──────┼─────┼──────────────┤
│9 │保險契約內容│97年10月30日│臺中市西區│「廖德潭」署押3枚           │
│  │變更申請書  │            │中華路1 段│【本院卷第33頁正面及反面、第│
│  │            │            │35號13樓被│34正面「要保人簽章」欄】    │
│  │            │            │告在國泰人│                            │
│  │            │            │壽公司之辦│                            │
│  │            │            │公室      │                            │
└─┴──────┴──────┴─────┴──────────────┘